【裁判字號】    92,台上,3597
【裁判日期】    920703
【裁判案由】    業務侵占
【裁判全文】
最高法院刑事判決                              九十二年度台上字第三五九七號
    上  訴  人  乙○○
                甲○○
    共      同
    選任辯護人  林慶雲律師
                楊靖儀律師
                侯勝昌律師
右上訴人等因業務侵占案件，不服台灣高等法院高雄分院中華民國九十一年六月六日
第二審更審判決（八十九年度上更(二)字第一三七號，起訴案號：台灣高雄地方法院檢
察署八十二年度偵字第一九五號），提起上訴，本院判決如左：
    主  文
原判決關於乙○○、甲○○部分撤銷，發回台灣高等法院高雄分院。
    理  由
本件原判決認定上訴人乙○○於民國七十六年間，進入台灣省高雄縣岡山鎮農會（下
稱岡山鎮農會）服務，七十八年七月間起調至該農會嘉興辦事處擔任出納職務，承辦
櫃員收付款出納工作；上訴人甲○○於七十一年間，進入岡山鎮農會服務，七十五年
間起調任該農會嘉興辦事處擔任出納職務，亦承辦櫃員收付款等工作；二人均為從事
收付款業務之人員。乙○○、甲○○分別與在該農會嘉興辦事處擔任定期存款、定期
儲蓄存款經辦，已於八十年二月二十四日因車禍死亡之李志福（業經不起訴處分），
以及擔任覆核職務，承辦存款覆核、協辦總出納、定儲、放款覆核、兼會計人員、傳
票轉帳、及總分類帳、每日結帳等工作之董慶助（已死亡經原審判決不受理）及原判
決附表一至四所示之覆核人員共同意圖為自己不法之所有，並基於概括犯意，自七十
七年七月間起至八十年二月二十三日止；利用客戶至該農會辦事處辦理定期存款之際
，以變造定期（儲蓄）存款收入傳票轉入各種存款科目、定期（儲蓄）存單（支
出傳票）虛增入帳金額轉入其他科目（或支付現金）之方法、定期（儲蓄）存單（
收入傳票）虛減入帳金額轉入其他科目（或支付現金）、編造不實之定期（儲蓄）
存款存付款息分類日計表（以下簡稱日計表）或科目日結單（簡稱日結單）或各種存
款彙計表（簡稱彙計表），以虛減定期（儲蓄）存款貸方金額，或虛增借方金額，藉
以轉入其他科目他人戶頭，再領取現金，或直接取款方式，由李志福製作不實之支存
、活期（儲蓄）存款帳戶之收入、支出傳票，及不實之日計表、日結單、彙計表，乙
○○、甲○○在渠等參與侵占之客戶會計作業流程中，或在傳票之出納、製票欄上蓋
章，或在渠等現金出納簿上為不實之登載，再交予董慶助及原判決附表一至四所示之
其他未經起訴之覆核人員，共同為明知不實之事項登載於渠等業務上作成之支存、活
期（儲蓄）存款帳戶之收入傳票、日計表、日結單、彙計表等文書上，足以生損害於
岡山鎮農會及真正存款之客戶，並使不知情之記帳人員記帳，而將款項存入如原判決
附表一至四所示不知情之陳振三等人之帳戶（或領取現款），用以清償李志福積欠蔡
文顯、曾土龍、蔣光南、石君聖之款項，或由李志福得陳振三、莊義慶同意，使用渠
等支票領出，或以盜用不知情之蔡金永、蔡四永、李明富、李炎村、李文昆之印章，
偽造活期（儲蓄）存款取款條向櫃員領出花用（乙○○、甲○○所犯行使偽造私文書
部分詳如原判決附表一至四所示），將款項侵占入己，乙○○與李志福及原判決附表
一至二所示之覆核人員共計侵占新台幣（下同）八百五十五萬八千一百八十元，甲○
○與李志福及原判決附表一至四所示之覆核人員共計侵占金額為四千八百三十二萬三
千六百二十元等情。因而撤銷第一審關於上訴人等部分之判決，改判仍論處其二人共
同連續意圖為自己不法之所有，而侵占對於業務上所持有之物罪刑，固非無見。
惟查：(一)、有罪判決書所記載之犯罪事實，為論罪科刑適用法律之基礎，故凡與適用
法令有關之重要事項，必須詳加認定，明確記載，然後於理由內敘明犯罪事實所憑之
證據及認定之理由，始足為適用法令之依據。若事實未有此記載，而理由加以說明，
為理由失其依據。如事實有此記載，理由未予說明，則為理由不備，按諸刑事訴訟法
第三百七十九條第十四款規定，其判決當然為違背法令。(1)、原判決附表一、附表三
「辦理日期」欄所載辦理之日期及附表四「日期」欄記載之日期，是否為上訴人等犯
罪之日期？若然，原判決附表一編號 68、69、70、71 所示之「辦理日期」欄為空白
未記載日期，附表二則無辦理日期之記載，則該部分上訴人等之犯罪時間為何？原判
決未為明確之認定記載，自不足為適用法令論處罪刑之依據，已有未合。(2)、原判決
認定上訴人等均為從事收付款業務之人，自七十七年七月間起，開始為前開犯行，是
否指上訴人等於擔任出納職務期間為前開出納業務之侵占犯行？若然，該項事實之認
定與原判決事實一謂乙○○於七十八年七月間始調至岡山鎮農會嘉興辦事處擔任出納
職務一節，在時間之認定即相齟齬。又原判決附表一至附表四相關日期欄內，並無七
十七年七月之記載，原判決又未說明憑以認定上訴人等自七十七年七月開始為前開犯
行之理由，亦有可議。(二)、有罪判決書之事實一欄，為判斷其適用法令當否之準據，
法院應將依職權認定與論罪科刑有關之事實，翔實記載，然後於理由內逐一說明其憑
以認定之證據，並使事實認定與理由說明，互相適合，方為合法。倘若事實認定與理
由說明，不相一致，或事實或理由欄內之記載，前後齟齬，按諸刑事訴訟法第三百七
十九條第十四款後段規定，均屬判決理由矛盾之當然違背法令。原判決事實欄認定記
載乙○○與李志福及原判決附表一至二所示之覆核人員共計侵占八百五十五萬八千一
百八十元，甲○○與李志福及原判決附表一至四所示之覆核人員共計侵占金額為四千
八百三十二萬三千六百二十元等情。核與原判決理由甲二之(四)謂該弊案自七十七年七
月間起至李志福死亡之八十年二月間止，時間長達二年餘，且所侵占之金額多達八千
餘萬元之說明不相適合，難謂無理由矛盾之違誤。(三)、有罪之判決書，對被告有利之
證據不採納者，應說明其理由，為刑事訴訟法第三百十條第二款所明定。故有罪判決
書對於被告有利之證據，如不加採納，必須說明其不予採納之理由，否則即難謂無判
決不備理由之違誤。是事實審法院應於審判期日就被告否認犯罪所為有利之辯解事項
與證據，予以調查，而於有罪判決理由內詳加論列，否則率行判決，即屬於法有違。
上訴人等始終否認有前開犯行，於原審提出岡山鎮農會聘任職員休假單、七十八年岡
山鎮農會員工簽到簿影本辯稱經證人李精一查證結果，李志福前開期間請休假六十五
日，僅七十八年九月三十日及同年十月四日二日有舞弊之定期存款到期及解約之情事
，而該二日李志福雖然請休假，但實際上確有上班，可由七十八年十月四日之日計表
及月結單上均為李志福字跡所製作並蓋有其印章為證。衡諸常情，茍李志福有與上訴
人等同謀，何必連休假還要躬親辦事，顯然係其個人舞弊恐同事代班發現真相所致等
語（原審上更(二)字卷第二三七、二三八頁）。實情如何？原審對於上訴人前開有利之
證據及辯解既未詳加調查採納，復未說明不予調查採納之理由，亦有可議。上訴人等
上訴意旨指摘原判決不當，尚非全無理由，應認仍有撤銷發回更審之原因。至原判決
理由甲、之五說明不另為無罪之諭知部分，基於審判不可分之原則，併予發回，附此
敘明。
據上論結，應依刑事訴訟法第三百九十七條、第四百零一條，判決如主文。
中      華      民      國    九十二    年      七      月      三      日
                              最高法院刑事第三庭
                                  審判長法官  董  明  霈
                                        法官  林  茂  雄
                                        法官  王  居  財
                                        法官  張  祺  祥
                                        法官  石  木  欽
      右正本證明與原本無異
                                              書  記  官
中      華      民      國    九十二    年      七      月      十      日
                                                                        Ｔ


司法院資訊處製作；財團法人民間司法改革基金會備份。
